臺灣高等法院民事判決　　　　　　　　 93年度重上字第513號
上　訴　人　甲○○
訴訟代理人　趙福律師
被上訴人　　花蓮中小企業銀行股份有限公司
法定代理人　林鈞銘
訴訟代理人　邱俊哲律師
當事人間請求損害賠償事件，上訴人對於中華民國93年8月4日臺
灣宜蘭地方法院93年度重訴字第7號第一審判決提起上訴，本院
於93年3月15日言詞辯論終結，並為訴之追加，判決如下：
    主  文
上訴及追加之訴均駁回。
第二審訴訟費用（含追加之訴部分）由上訴人負擔。
    事實及理由
壹、程序方面：
一、本件被上訴人之法定代理人已由郭豐勝變更為林鈞銘，有公
    司變更登記表可考（見本院卷第74、75頁），茲據林鈞銘具
    狀聲明承受訴訟，並續行訴訟（見本院卷第72頁），經核並
    無不合，應予准許。
二、上訴人於原審原依民法第184條侵權行為之法則，請求被上
    訴人及原審共同被告乙○○（乙○○於本院與上訴人達成和
    解－見本院卷第133頁）連帶給付，嗣於本院追加併依民法
    第603條消費寄託之法律關係為請求（見本院卷第44頁書狀
    ）。惟查上訴人所為訴之追加，基礎事實同一，依民事訴訟
    法第446條第1項前段、第255條第1項第2款規定，應予准許
    。合先敘明。
貳、實體方面：
一、上訴人主張：乙○○（已和解）原受僱於被上訴人銀行擔任
    羅東分行之襄理，伊於民國84年6月24委託乙○○將存於該
    分行之新臺幣（下同）500萬元及300萬元2筆定期存款辦理
    到期續存1年事宜，詎乙○○受託後，卻將上開800萬元侵吞
    入己，存入其妻即訴外人陳素卿在被上訴人銀行羅東分行之
    帳戶，且事後為避免伊察覺上情，遂於每月底將2筆定期存
    款之利息3萬0,667元及1萬8,400元，以帳戶對轉之方式分筆
    存入伊帳戶內，致伊誤認已辦理續存付息中，直至85年8月7
    日因乙○○經濟狀況惡化未再按月轉帳，僅支付至85年7月
    23日止之利息，伊始查悉上情等情，爰依侵權行為之法則，
    求為命被上訴人與乙○○連帶給付800萬元及自85年7月24日
    起至清償日止，按年息百分之5計算利息之判決（原審為被
    上訴人勝訴之判決，上訴人聲明不服，提起上訴，並追加併
    依消費寄託之法律關係為請求）。並上訴聲明：(一)原判決關
    於被上訴人部分廢棄。(二)被上訴人應給付上訴人800萬元及
    自85年7月24日起至清償日止，按年息百分之5計算之利息（
    見本院卷第133頁）。
二、被上訴人則以：上訴人和乙○○私交甚篤，上訴人為圖高於
    定期存款之利息，所以辦理84年6月24日到期之500萬元及
    300萬元定期存款之解約，解約後並未再委託乙○○辦理續
    存，而係授權其對外放款收取較高之利息，依上訴人之存摺
    記載入息金額均高於當時的銀行定期存款利率，所得利息除
    上訴人應得部分外，由上訴人與乙○○平分，乙○○已將上
    訴人授權之800萬元借予訴外人林顯添等人，事後無法收回
    發生爭執，並非乙○○因為執行業務發生侵占，乙○○係依
    上訴人之要求，而將上訴人存摺內85年8月7日所登載之「現
    金」字樣更改為「帳戶對轉（利息入）」，但不知上訴人為
    何要如此變更。縱認乙○○確有侵占行為，伊已盡僱用人之
    監督責任，且上訴人在85年9月份就已經發現侵害事實提出
    告訴，到93年1月間才提起本件訴訟，已逾侵權行為之請求
    權時效，伊得拒絕給付。又上訴人既於解約後另與乙○○私
    下約定對外放款取息，伊已將解約款返還上訴人，並存入其
    帳戶，該款項嗣經提領後，又轉存入乙○○之妻陳素卿帳戶
    內等語，資為抗辯。並答辯聲明：(一)上訴及追加之訴駁回。
    (二)如受不利判決，願預供擔保，請准宣告免為假執行（見本
    院卷第133頁）。
三、兩造不爭執事項：
    乙○○於83至85年間係受僱於被上訴人銀行擔任羅東分行之
    襄理，負責該行客戶存款（含定期存款）業務。上訴人於83
    年3月間在被上訴人銀行辦理600萬元定期存款一筆，另於同
    年6月24日辦理系爭500萬元、300萬之定期存款2筆，定存期
    間上訴人曾以上開定期存款向被上訴人銀行質借款項，借得
    款項部分交由乙○○出借他人，上訴人獲取高於銀行利率之
    利息。上述定期存款分別於84年3月間（600萬元）及84 年6
    月24日（500萬元、300萬元）到期，上訴人於84年6月24 日
    至被上訴人銀行羅東分行辦理該3筆定期存款之解約，解約
    後領得款項均存入上訴人設在被上訴人銀行之第0000000000
    000號活期存款帳戶內。上訴人上開帳戶於同日有提領800萬
    元之記錄，該款項提領後係轉存入乙○○之妻即訴外人陳素
    卿在被上訴人銀行羅東分行之帳戶內，而取款憑單所示客戶
    簽章係上訴人之印鑑章，但該憑條係乙○○所填寫，而上訴
    人之存摺及印章均由其自行保管。乙○○自84年7月份起，
    原則上於每月底將3萬0,667元及1萬8,400元之款項，以帳戶
    對轉之方式分筆存入上訴人上開帳戶內；嗣上訴人於85年9
    月間以乙○○涉嫌侵占系爭800萬元定期存款等為由，向法
    務部調查局宜蘭縣調查站提出告訴等事實，為兩造所不爭執
    （見本院卷第120、121、76頁背面、第77頁），並有定存利
    息計算式、臺灣宜蘭地方法院（下稱宜蘭地院）92 年度訴
    字第127號刑事判決、宜蘭地院檢察署檢察官89年度偵續3字
    第1號起訴書、800萬元存款存入上訴人帳戶之取款憑條、
    800萬元轉帳存入訴外人陳素卿帳戶之存入憑條及轉帳傳票
    影本可證（見原審重訴字卷第9、10頁、第12頁至第18頁、
    第60、61頁、第54頁至第59頁），堪信為真實。
四、本件經依民事訴訟法第463條準用同法第270條之1第1項第3
    款規定，整理並協議簡化爭點後，兩造同意就本院94年1月
    24日準備程序中，兩造協議簡化之爭點為辯論範圍，其爭點
    為：(一)系爭定期存款800萬元到期，究係續存抑或上訴人與
    乙○○間私下同意對外放款取息？(二)上訴人之侵權行為損害
    賠償請求權是否已罹於時效而消滅？(三)上訴人追加依消費寄
    託之法律關係請求被上訴人給付，是否有理由？（見本院卷
    第121頁）。茲僅就兩造之爭執點，分述如下：
    (一)關於系爭定期存款800萬元到期，究係續存抑或上訴人與
      乙○○間私下同意對外放款取息？經查：
      1.上訴人主張系爭定期存款800萬元到期，伊係委託乙○
        ○續存，而非委託解約私下對外放款等語，而被上訴人
        對乙○○於84年6月24日以上訴人名義填寫取款憑條，
        並自上訴人帳戶內提領800萬元，輾轉另存入其妻即訴
        外人陳素卿在被上訴人銀行羅東分行帳戶之事實雖不爭
        執，然抗辯乙○○與上訴人私交甚篤，上訴人曾有委託
        乙○○私下對外放款收息之情事，系爭二筆合計800萬
        元存款到期後，上訴人同意辦理解約後所取得之款項，
        另轉入乙○○之妻陳素卿之帳戶內，委託乙○○對外放
        款收取較高利息，上開到期之定期存款800萬元，係先
        存入上訴人帳戶內，若非上訴人蓋章同意，乙○○無法
        將系爭800萬元自上訴人帳戶提出等語。
      2.查原審審理時，上訴人陳稱：「當初我在花蓮企銀有三
        筆定存單，其中一筆六百萬元，另外有一筆九百萬元，
        後來有部分領取剩下八百萬元，然後再分成五百萬元和
        三百萬元辦理定存。六百萬元的部分質借二百五十萬元
        ，三百萬元的部分質借二百七十萬元。前開三筆定存到
        期之後，六百萬元部分沒有再辦理續存，我已經將款項
        領回，並且清償二百七十萬元部分的質借款。八百萬元
        在八十四年六月份委託乙○○辦理續存時，二百五十萬
        元的部分沒有清償，所以想要續存之後委託乙○○繼續
        質借，所以質借的款項只有二百五十萬不是五百二十萬
        元。．．．。二百五十萬元的部分，借款人曾經有多次
        拖延付息，但是在八十四年六月至八十五年八月間曾經
        有幾次有付息，錢都是拿給乙○○存入我的帳戶，．
        ．．等語（見原審重訴字卷第86頁筆錄）；又上訴人前
        對乙○○提出刑事告訴，於85年9月12日、同年11月11
        日至法務部調查局宜蘭縣調查站製作筆錄時亦稱：「（
        我和乙○○）有（私人借貸），83年3月間，襄理乙○
        ○向我表示，渠朋友林顯添欲借款二百五十萬元，借期
        3個月，利息20萬元，並叫我以定存單質借方式提供資
        金，．．．」等語（見宜蘭地院檢察署85年度偵字第
        4597號偵查卷第23頁背面－見外放該偵查卷）；另於該
        案檢察官偵訊時稱：「因為乙○○說他友人（不是林顯
        添）做電子的要250萬元，所以我就把二張定存（單）
        交給乙○○辦理質借」、「500萬元（定）存單是要質
        借250萬元借他（指乙○○）友人，300萬元存單是要質
        借270萬元給他弟弟買房子」、「（乙○○在83年7月15
        日、83年9月6日、83年9月28日、83年10月5日、83年10
        月8日、83年12月23日、84年4月22日、84年5月6日多次
        自我帳戶提領高達900多萬存款均未發現，是）因為中
        間又有借，又有還」、「乙○○給我比銀行定存單的利
        息稍高」等語（見同上偵查卷第40、41頁、第43頁背面
        、第44頁－見外放該偵查卷），「我有（同意乙○○於
        84年6月26日、27日自帳戶提領42萬5,000元、20萬元）
        ，借給（訴外人）林圳松」等語（見宜蘭地院檢察署86
        年度偵續字第22號偵查卷第13頁－見外放該偵查卷）。
        綜上所述，由上訴人多獲取利息觀之，可證被上訴人所
        辯上訴人解約另行轉借他人，尚非無稽。至乙○○於本
        院審理時稱：「我承認我有做錯事，願意還上訴人800
        萬元，詳細情形如94年1月24日聲明狀所載」（見本院
        卷第133頁筆錄），而乙○○於上開書狀內表示：「
        二、84年6月24日上訴人甲○○有託我代辦定儲到期部
        分續存（新台幣捌佰萬元整），我當時一時糊塗利令智
        昏，為貪取轉貸外面客戶之差額利息，在甲○○不知情
        下，將甲○○交給我的印鑑章偷蓋在取款條上，並填上
        捌佰萬元整的金額，轉入案外人我太太之帳戶，再外貸
        取息應用。期間利息按月給付，．．．」等情，有該書
        狀可憑（見本院卷第123頁），其事後翻異之詞，為不
        利己之陳述，為無足採。上訴人主張系爭定期存款800
        萬元到期，伊係委託乙○○辦理續存，對共同被告之被
        上訴人，不生效力。
    (二)關於上訴人之侵權行為請求權是否已罹於時效而消滅？經
      查：
      1.按銀行接受定期存款 (即銀行法第八條之定期存款)者
        ，其與存款戶間係發生消費寄託關係，依民法第603條
        第1項規定，銀行固負有返還同一數額之金錢於存款戶
        之義務，然系爭定期存款800萬元到期，不論解約或續
        存，均需存款人印章，而系爭2筆分別為500萬元、300
        萬元之定期存款，於84年6月24日經上訴人解約，上訴
        人亦不爭執於該日至被上訴人銀行羅東分行辦理解約（
        見本院卷第77頁之民事爭點整理狀），而系爭800萬元
        解約後，被上訴人已將該解約款800萬元存入上訴人之
        帳戶內，此亦為上訴人所不爭執（見本院卷第77頁之民
        事爭點整理狀），系爭存款係上訴人委由乙○○轉借他
        人取息，已如上述，上訴人既已解約領得該款項，並存
        入上訴人之帳戶內，被上訴人已清償，其債務已消滅，
        自不生再清償之義務。
      2.又按因侵權行為所生之損害賠償請求權，自請求權人知
        有損害及賠償義務人時起，二年間不行使而消滅。自有
        侵權行為時起，逾十年者亦同，民法第197條第1項定有
        明文。又關於侵權行為損害賠償請求權之消滅時效，應
        以請求權人實際知悉損害及賠償義務人時起算，非以知
        悉賠償義務人因侵權行為所構成之犯罪行為經經檢察官
        起訴，或法院判決有罪為準（最高法院72年台上字第
        738號判例意旨參照）。
      3.本件上訴人前開主張被上訴人有侵權行為損害賠償責任
        縱屬真實，然上訴人於85年9月5日及同年月12日，二度
        至法務部調查局宜蘭縣調查站製作筆錄，明確表明其於
        85年8月7日發現當日入帳之4萬5,000元係以「現金」存
        入時，即察覺帳款有誤，因而向被上訴人調取帳戶內交
        易款項之進出明細原因，而發現上開存款遭乙○○不法
        侵占，因此對乙○○提出刑事告訴，有調查筆錄可考（
        見宜蘭地院檢察署85年度偵字第4597號偵查卷第23頁至
        第30頁－見外放該偵查卷），上訴人自85年間起即對乙
        ○○以偽造文書方式侵占上訴人存款提出告訴，已如前
        述，足認上訴人至遲於85 年9月間即已知悉乙○○為侵
        權行為人，即乙○○及其僱用人被上訴人為其主張之侵
        權行為之損害及賠償義務人，然上訴人竟遲至93年1月
        28日始於刑事案件審理中附帶提起民事訴訟為請求，有
        刑事附帶民事訴訟狀可按（見原審附民卷第1頁至第6頁
        ），相隔7年有餘，揆諸前開說明，上訴人侵權行為之
        請求權已罹於2年時效而消滅，則被上訴人為時效之抗
        辯，拒絕給付，洵屬有據。是上訴人依侵權行為之法則
        ，請求被上訴人給付800萬元及法定遲延利息，自屬無
        據。
    (三)關於上訴人追加依消費寄託之法律關係請求被上訴人給付
      ，是否有理由？
      經查有關系爭500萬元、300萬元定期存單到期後，不論係
      解約或續存，均需存款人印章，且上訴人亦不爭執存摺及
      印章均由上訴人自行保管（見本院卷第77頁之民事爭點整
      理狀），而系爭2筆分別為500萬元、300萬元之定期存款
      ，於84年6月24日到期，上訴人於84年6月24日至被上訴人
      銀行羅東分行辦理上開定期存款之解約，解約後領得款項
      均存入上訴人在被上訴人銀行所開設之第00 00000000000
      號活期存款帳戶內，此為上訴人所不爭執（見本院卷第77
      頁之民事爭點整理狀），上訴人另委託乙○○將上訴人所
      交付之印鑑章蓋在取款條，另提領轉借他人取息，已如前
      述，被上訴人自得對上訴人主張有清償之效力。是上訴人
      依消費寄託之法律關係，請求被上訴人給付800萬元及法
      定遲延利息，亦屬無據。
五、綜上所述，上訴人依據侵權行為之法則及消費寄託之法律關
    係，請求被上訴人給付800萬元及自85年7月24日起至清償日
    止，按年息百分之5計算之利息，自屬不應准許。從而原審
    就此部分所為上訴人敗訴之判決，並無不合。上訴論旨指摘
    原判決此部分不當，求予廢棄改判，為無理由，追加之訴亦
    非正當，均應駁回。
六、兩造其餘之攻擊或防禦方法及所用之證據，經本院斟酌後，
    認為均不足以影響本判決之結果，無庸逐一論列。
七、據上論結，本件上訴為無理由，依民事訴訟法第449條第1項
    、第78條，判決如主文。
中　　華　　民　　國　　94　　年　　3 　　月　　29　　日
                  民事第七庭審判長法　官　鄭三源
                                  法　官　黃嘉烈
                                  法　官　王聖惠
正本係照原本作成。
上訴人如不服本判決，應於收受送達後２０日內向本院提出上訴
書狀，其未表明上訴理由者，應於提出上訴後２０日內向本院補
提理由書狀（均須按他造當事人之人數附繕本）上訴時應提出委
任律師或具有律師資格之人之委任狀；委任有律師資格者，另應
附具律師資格證書及釋明委任人與受任人有民事訴訟法第４６６
條之一第一項但書或第二項（詳附註）所定關係之釋明文書影本
。
中　　華　　民　　國　　94　　年　　3 　　月　　29　　日
                                  書記官　陳樂觀
附註：
民事訴訟法第四百六十六條之一（第一項、第二項）：
對於第二審判決上訴，上訴人應委任律師為訴訟代理人。但上訴
人或其他法定代理人具有律師資格者，不在此限。
上訴人之配偶、三親等內之血親、二親等內之姻親，或上訴人為
法人、中央或地方機關時，其所屬專任人員具有律師資格並經法
院認為適當者，亦得為第三審訴訟代理人。
